【裁判字號】    97,上訴,427
【裁判日期】    970507
【裁判案由】    違反毒品危害防制條例
【裁判全文】
臺灣高等法院高雄分院刑事判決         97年度上訴字第427號
上  訴  人
即  被  告  甲○○
指定辯護人  本院公設辯護人  于欣潔
上列上訴人因違反毒品危害防制條例案件，不服臺灣高雄地方法
院96年度訴字第172 號中華民國96年11月8日第一審判決（起訴
案號：臺灣高雄地方法院檢察署95年度偵字第12479 號），提起
上訴，本院判決如下：
    主  文
上訴駁回。
    事  實
一、甲○○與真實姓名年籍不詳綽號「日仔」之男子，均明知甲
    基安非他命係毒品危害防制條例第2 條第2 項第2 款所列之
    第二級毒品，不得製造，竟共同基於製造第二級毒品甲基安
    非他命以販售予他人牟利之犯意聯絡，由「日仔」提供麻黃
    素原料予甲○○製造甲基安非他命，待製造完成後，甲○○
    可分得10分之4 作為報酬。甲○○為順利完成製造犯行，而
    基於行使偽造私文書及特種文書之犯意，於民國95年4 月10
    日左右，在高雄市○○路上某一間文具行內，將本人之照片
    置放在其於91年間，在高雄市○○路某間泡沫紅茶店內所拾
    得之偽造王少榮身分證影本上後影印（侵占遺失物部分已罹
    於時效），復於翌日，在高雄市○○路某印章行內，利用不
    知情之成年人偽刻王少榮印章1 枚（未扣案）。旋於同年4
    月18日，持上開印有其本人照片之王少榮偽造身分證影本2
    紙，在高雄市○○區○○路1 號7 樓之3 內，以王少榮名義
    向不知情之該大樓主委黃裕琇承租余淑美、謝玫惠所有座落
    於高雄市○○區○○路1 號7 樓之3 及同號7 樓之5 房屋供
    作製造甲基安非他命之場所，且在租賃契約上偽簽王少榮署
    名並蓋用偽造之王少榮印章後，將上開處所之租賃契約及偽
    造之王少榮身份證影本各1 份交由黃裕琇收執而行使之，足
    生損害於王少榮、余淑美、謝玫惠等人。後隨即與「日仔」
    共同準備附表一、二所示之毒品製造流程筆記、化學原料及
    器具等物，分別置放在上開承租之房屋內。待於95年4 月21
    日20時許，在高雄市○○路與文橫路口，取得「日仔」交付
    之麻黃素後，即在上址7 樓之5 內以附表四所示之方式製造
    甲基安非他命。嗣為警於95年4 月28日14時40分許，持搜索
    票在高雄市○○區○○路1 號7 樓之3 查扣其已製造完成之
    甲基安非他命1 包（驗前毛重11.86 公克，取0.11公克鑑定
    用罄，餘10.71 公克，甲基安非他命純度約9%，驗前總純質
    淨重約0.97公克）、租賃契約書2 份、鑰匙7 支、行動電話
    7 支及附表一所示之物品；另在高雄市○○區○○路1 號7
    樓之5 扣得其所製造含甲基安非他命結晶體之溶液三盤（查
    獲後裝成3 瓶，其中粉紅色蓋驗前淨重255.98公克，驗後淨
    重為255.93公克、藍色蓋驗前淨重187.45公克，驗後淨重18
    7.4 公克、綠色蓋驗前淨重105.46公克，驗後淨重105.4 公
    克）及附表二所示之物品。嗣後黃裕琇、謝玫惠另於偵查中
    提出租賃契約原本2 紙交由檢察官扣案。
二、案經高雄市政府警察局移送臺灣高雄地方法院檢察署檢察官
    偵查起訴。
    理  由
壹、程序部分：
    按被告以外之人於審判外之陳述，雖不符同法第159 條之1
    至第159 條之4 規定，而經當事人於審判程序同意作為證據
    ，法院審酌該言詞陳述或書面陳述作成時之情況，認為適當
    者，亦得為證據；當事人、代理人或辯護人於法院調查證據
    時，知有同法第159 條第1 項不得為證據之情形，而未於言
    詞辯論終結前聲明異議者，視為有前項之同意，同法第159
    條之5 亦已明揭其旨。本案用以認定被告犯罪事實存否之被
    告以外之人之於審判外所為之言詞及書面陳述，雖為傳聞證
    據，然檢察官、被告及辯護人於本院審理時均同意為證據，
    且於本院言詞辯論終結前均未聲明異議，本院審酌上開書面
    陳述其作成時之情況，皆無何違法取證或不適當之情形，是
    依上開規定均得作為證據。
貳、實體部分：
一、訊據被告甲○○對前開偽造文書及製造甲基安非他命之犯行
    ，均坦承不諱，核與證人謝玫惠於警詢，黃裕琇於警詢、偵
    訊，及查獲員警潘明貴於偵訊時陳述相符，並有查獲現場照
    片6 張（見偵查卷第93-95 頁）、房屋租賃契約書2 本（見
    偵查卷第51-60 、80-83 頁）、及附在租賃契約書上偽造之
    王少榮身分證影本2 紙在卷可稽（見偵查卷第65、83頁），
    且有如附表一、附表二所示製造毒品所用之物扣案，及搜索
    票、搜索扣押筆錄、扣押物品目錄表等在卷可參（見警卷第
    11-17 頁、18-23 頁）。另被告所使用如附表四所示之製毒
    方法，已包含製造甲基安非他命之鹵化及氫化階段，僅在純
    化階段因未加入鹽酸難以大量產生結晶乙節，有內政部警政
    署刑事警察局以96年8 月13日刑鑑字第0960118946號函附台
    灣高等法院檢察署毒品獎金審議小組有關認定毒製造工廠標
    準之決議1 紙附卷可憑（見原審卷第66-70 頁）。而扣案甲
    基安非他命1 包，其為淺褐色晶體，驗前毛重11.86 公克，
    取0.11公克鑑定用罄，餘10.71 公克，檢出甲基安非他命成
    份，測得甲基安非他命純度約9%，驗前總純質淨重約0.97公
    克，及扣案含甲基安非他命結晶體之溶液3 盤，查獲後經警
    方分別倒入3 瓶密封罐內送驗後，其中粉紅色蓋驗前淨重25
    5.98公克，驗後淨重為255.93公克、藍色蓋驗前淨重187.45
    公克，驗後淨重187.4 公克、綠色蓋驗前淨重105.46公克，
    驗後淨重105.4 公克，並均呈甲基安非他命陽性反應，分別
    有內政部刑事警察局96年5 月15日刑鑑字第0960062733號鑑
    定書，及高雄醫學大學附設中和紀念醫院編號0000-000、00
    00-000、0000-000號檢驗報告等鑑定書附卷可按。足見被告
    已製成甲基安非他命，其犯行均堪以認定。
二、被告上訴辯稱：伊製造尚未完成，應屬未遂云云，辯護人為
    被告辯護稱：一般製造方法為第一階段「鹵化反應步驟」、
    第二段「氫化反應步驟」、第三階段「純化反應步驟」，三
    步驟缺一不可，被告所使用如附表四之製毒方法，雖包含製
    造甲基安非他命之鹵化及氫化階段，僅在純化階段因未加入
    鹽酸難以大量產生結晶一節，業如上述，則被告所為顯未完
    成上開第三階段純化步驟，而應屬製造未遂云云（見97年3
    月25日辯護意旨狀）。惟按毒品危害防制條例之制定，旨在
    防製毒品危害，維護國民身心健康，對於具有成癮性、濫用
    性及對社會危害性之麻醉藥品與其製劑及影響精神物質與其
    製品，予以管制，並區分其等級及品項，就製造、運輸、販
    賣、意圖販賣而持有、轉讓、施用、持有，乃至非法使人施
    用及引誘他人施用各級毒品之行為，分別明定其處罰。甲基
    安非他命為毒品危害防制條例第2 條第2 項第2 款所定之第
    二級毒品，係以鹽酸麻黃素為原料，先經鹵化反應程式製成
    氯假麻黃素，再經氫化反應程式而產生含有甲基安非他命成
    分之滷水（液態甲基安非他命），最後經純化結晶步驟，將
    生成之結晶物脫水風乾，而得高純度之固態甲基安非他命。
    故就製造過程而言，氫化反應程式所產生之滷水，已含有甲
    基安非他命之成分，即屬化學反應之製成品，應認已製造既
    遂。至純化結晶步驟，僅係去其雜質並使之固化為結晶體，
    以提高純度及方便施用；如謂須俟完成純化結晶步驟始為既
    遂，不但與甲基安非他命製造結果所呈現之化學反應狀態不
    合，抑且不足以遏阻毒品之擴散，達到刑罰之一般預防功能
    ，當非毒品危害防制條例之立法本旨（最高法院94年度台上
    字第6196號、96年度台上字第1118、2875號判決意旨參照）
    。況犯罪既未遂之判斷，本即以構成要件事實是否已實現為
    斷，與犯罪之目的是否達成無關，譬如竊盜、搶奪等財產犯
    罪，若係以搶得財物變賣花用為其目的，但竊得或搶得財物
    後為警當場逮捕，則其犯罪目的並未達成，然既已完成構成
    要件，仍應論以既遂。查毒品危害防制條例第4 條第2 項之
    構成要件係「製造第二級毒品」，本案所扣得之結晶及溶液
    既均含有甲基安非他命之成分，業如上述，故第二級毒品甲
    基安非他命實已製成，自應認為既遂，其犯罪之目的如販賣
    、施用等是否達成，並非所問。且毒品之所以令人反覆施用
    無法自拔，乃因其具有成癮性，施用者毒癮發作時痛苦難當
    ，只求能暫解此一痛苦，事實上亦難要求每次購得之毒品均
    必須具備極高之品質。被告製成之物既含有甲基安非他命成
    分，具有解癮之效果，已足供人施用，亦難謂全無販賣或供
    人施用之可能。綜上所述，本件顯已達於既遂之程度，被告
    及辯護人上開所辯，尚不足採。
三、被告上訴意旨另以：製成之甲基安非他命晶體純度甚低，含
    甲基安非他命之液體，亦不易吸食，對社會之危害應甚輕，
    而應依刑法第59條規定減輕其刑云云。辯護人亦為被告辯護
    稱：被告製作毒品時間不長，數量非龐大，且坦承犯行，已
    有悔意，該批毒品尚未流入市面，對社會未造成實質損害，
    倘科以法定最輕本刑猶嫌過重，在客觀上足以引起一般人同
    情，而應依刑法第59條規定酌減其刑等語（見上開辯護意旨
    狀）。惟按刑法第59條之酌量減輕其刑，必於犯罪之情狀，
    在客觀上足以引起一般同情，認為即予宣告法定低度刑期，
    猶嫌過重者，始有其適用（最高法院51年度台上字第899 號
    判例意旨參照）。而被告係圖私利而為上開製造犯行，且依
    扣得之所製成含甲基安非他命溶液，合計淨重548.7 公克，
    業如上述，足證被告意圖製成之數量不少，其犯罪之情狀，
    在客觀上並不足以引起一般同情，雖查獲時扣得之結晶體純
    度不高，且犯後坦承犯行，毒品尚未流入市面，然此均非犯
    罪時之情狀，而係犯罪所生之結果及犯後態度，尚不符合刑
    法第59條規定得酌量減輕其刑之情形，故被告及辯護人此部
    分所辯，亦無足採。
四、被告行為後，刑法及刑法施行法均於95年7 月1 日修正施行
    ，刑法第2 條第1 項係規範行為後新舊法比較適用之準據法
    ，本身並無新舊法比較之問題，應先敘明。又新舊法比較時
    應就罪刑有關之共犯、未遂犯、想像競合犯、牽連犯、連續
    犯、結合犯，以及累犯加重、自首減輕暨其他法定加減原因
    （如身分加減）與加減比例等一切情形，本於統一性及整體
    性原則，綜其全部罪刑之結果而為比較，有最高法院95年度
    刑事庭第8 次會議決議可資參照。茲將相關修正法條之比較
    分敘如下：
  (一)被告行使偽造私文書及偽造特種文書，均係為租賃房屋以供
    製造第二級毒品，依修正前之刑法第55條，為牽連犯，應從
    一重之製造第二級毒品罪處斷，然修正後之刑法刪除牽連犯
    之規定，上開數罪需併合處罰，兩相比較，自以舊法有利於
    被告。
  (二)被告所犯行使偽造特種文書罪應依偽造特種文書罪處罰之，
    而刑法第212 條第1 項罰金刑之上限並未因上開修正而變動
    ，惟最低度刑部分，依修正前刑法第33條第5 款規定罰金為
    1 元以上，經折算為新臺幣後，為新臺幣3 元以上，而修正
    後刑法第33條第5 款規定罰金為新臺幣1000元以上，新舊法
    之刑度寬嚴有別，應為新舊法比較。比較之結果，新法之最
    低度刑較舊法為高，應以舊法有利於被告。
  (三)刑法第28條共同正犯之規定亦有修正，修正後之規定，限縮
    共同正犯成立之範圍，故以適用修正後即新法之規定，有利
    於被告。
  (四)又刑法施行法雖增定第1 條之1 ，提高刑法分則編罰金刑之
    上限，然參諸本條立法理由：「……考量新修正之刑法施行
    後，不再適用現行法規所定貨幣單位折算新臺幣條例，為使
    罰金數額趨於一致，避免衍生新舊法比較適用問題，以緩和
    實務適用法律之衝擊，於不變動罰金數額之前提下，爰為第
    2 項規定。」，可知本條之規定，即在於避免就罰金之提高
    比較新舊法。且依本條規定，將罰金貨幣單位改為新臺幣，
    再予提高30倍，等於依罰金罰鍰提高標準條例第1 條前段提
    高10倍後，折算為新臺幣之金額，故實際上並無變更，而不
    在法律變更比較新舊法之列，本件自應逕行適用刑法施行法
    第1 條之1 ，附此敘明。
  (五)綜上所述，上開有新舊法比較適用部分，經綜合比較結果，
    以整體適用修正前規定，較有利於被告，而應適用修正前之
    規定論處。
五、核被告所為，係犯毒品危害防制條例第4 條第2 項製造第二
    級毒品罪及刑法第216 、210 、212 條行使偽造私文書及行
    使偽造特種文書罪。被告偽造署名及印章印文之行為，係偽
    造私文書之階段行為；其於偽造私文書及特種文書後持以行
    使，偽造之低度行為應為行使之高度行為所吸收；其製造甲
    基安非他命後持有，持有之低度行為應為製造之高度行為所
    吸收，均不另論罪。被告與綽號「日仔」之男子就製造第二
    級毒品之部分，有犯意之聯絡及行為之分擔，為共同正犯，
    應依修正前刑法第28條規定，論以共同正犯。又被告利用不
    知情之人偽刻印章，為間接正犯。被告所犯行使偽造私文書
    、行使偽造特種文書罪及製造第二級毒品罪間，有方法目的
    之牽連關係，為牽連犯，應依修正前刑法第55條之規定，從
    一重之製造第二級毒品罪處斷，檢察官認此2 罪間應分論併
    罰，容有誤會。
六、原審因認被告上開犯罪事證明確，而依毒品危害防制條例第
    4 條第2 項、刑法第11條前段、第2 條第1 項前段、第216
    條、第210 條、第212 條、修正前第28條、第55條，刑法施
    行法第1 條之1 規定論科，並審酌被告為貪圖暴利而製造毒
    品，危害社會至鉅，惡性重大，惟其製作毒品期間不長，數
    量並非龐大，且坦承犯行，已有悔意，及其犯罪之動機、目
    的、手段等一切情狀，量處有期徒刑7 年3 月。又說明扣案
    之甲基安非他命1 包（驗後淨重10.71 公克）、含甲基安非
    他命結晶體之溶液3 盤（驗後淨重分別為255.93公克、187.
    4 公克、105.4 公克）均含第二級毒品甲基安非他命，而依
    毒品危害防制條例第18條第1 項規定，沒收銷燬之；另附表
    一、二所示之物品，係製造毒品所用之物，依毒品危害防制
    條例第19條第1 項規定，宣告沒收之；又該等物品均已扣案
    ，並無不能沒收之問題，爰不再諭知「如全部或一部不能沒
    收，追徵其價額」。又扣案如附表三編號1 、編號3 之租賃
    契約書2 紙，係被告犯罪所得之物，而依刑法第38條第1 項
    第3 款規定，宣告沒收之；附表三編號2 、編號4 所示偽造
    之「王少榮」署名及印文，則依刑法第219 條規定，宣告沒
    收之；被告偽刻之王少榮印章1 枚雖未扣案，惟無積極證據
    證明已滅失，仍依刑法第219 條規定，宣告沒收之。又說明
    附表三編號2 、4 之租賃契約書及內含之被告偽造之王少榮
    身份證影本，已因行使而交付余淑美、謝玫惠收執，非被告
    所有，無從予以沒收；附表編號1 、編號3 所示之租賃契約
    書已經諭知沒收，爰不另行諭知沒收其上被告偽造之印文、
    署押。至其餘扣案之物品，核與本件犯罪並無關連，而不諭
    知沒收。本院認其認事用法均無違誤，量刑亦稱妥適，被告
    以上開理由提起上訴，為無理由，應予駁回。
據上論斷，應依刑事訴訟法第368條，判決如主文。
本案經檢察官李門騫到庭執行職務。
中    華    民    國    97    年    5     月    7     日
                  刑事第七庭    審判長法  官  莊飛宗
                                      法  官  孫啟強
                                      法  官  邱明弘
以上正本證明與原本無異。
如不服本判決，應於判決送達後10日內向本院提出上訴狀，其未
敘述理由者並應於提出上訴狀後10日內向本院補提理由書（應附
繕本）。
中    華    民    國    97    年    5     月    7     日
                                       書記官  曾允志
附表一
┌──┬─────┬────┬──┬─────┬────┐
│編號│品名      │數量    │編號│品名      │數量    │
├──┼─────┼────┼──┼─────┼────┤
│一  │製毒流程筆│1本     │二  │電動攪拌器│1組     │
│    │記        │        │    │          │        │
└──┴─────┴────┴──┴─────┴────┘
附表二
┌──┬─────┬────┬──┬─────┬────┐
│編號│品名      │數量    │編號│品名      │數量    │
├──┼─────┼────┼──┼─────┼────┤
│一  │鹽酸      │2箱（40 │十一│溫度計    │2組     │
│    │          │瓶）    │    │          │        │
├──┼─────┼────┼──┼─────┼────┤
│二  │氫氧化鈉  │10瓶    │十二│密封桶    │4桶     │
│    │          │        │    │          │        │
├──┼─────┼────┼──┼─────┼────┤
│三  │氯水      │1桶     │十三│粗鹽      │2袋     │
│    │          │        │    │          │        │
├──┼─────┼────┼──┼─────┼────┤
│四  │丙酮      │3桶     │十四│瓦斯燃燒器│3支     │
│    │          │        │    │          │        │
├──┼─────┼────┼──┼─────┼────┤
│五  │乙醚      │1桶     │十五│蒸餾瓶    │2支     │
│    │          │        │    │          │        │
├──┼─────┼────┼──┼─────┼────┤
│六  │氫氣      │1桶     │十六│漏斗      │2支     │
│    │          │        │    │          │        │
├──┼─────┼────┼──┼─────┼────┤
│七  │震盪器    │1台     │十七│濾紙      │1盒     │
│    │          │        │    │          │        │
├──┼─────┼────┼──┼─────┼────┤
│八  │真空吸氣馬│2組     │十八│試紙      │1盒     │
│    │達        │        │    │          │        │
├──┼─────┼────┼──┼─────┼────┤
│九  │巴金      │2瓶     │十九│活性炭    │2包     │
│    │          │        │    │          │        │
├──┼─────┼────┼──┼─────┼────┤
│十  │電子秤    │1台     │二十│攪拌用湯桶│2個     │
├──┼─────┼────┼──┼─────┼────┤
│    │          │        │二一│金屬勺子  │1只     │
└──┴─────┴────┴──┴─────┴────┘
附表三
┌──┬────────────────────────┐
│一  │被告與余淑美所簽訂之房屋租賃契約（由被告收執）  │
├──┼────────────────────────┤
│二  │被告與余淑美所簽訂之房屋租賃契約（由余淑美收執，│
│    │偽造王少榮署名2枚及印文2枚）                    │
├──┼────────────────────────┤
│三  │被告與謝玫惠所簽訂之房屋租賃契約（由被告收執，含│
│    │偽造王少榮署名2枚及印文3枚）                    │
├──┼────────────────────────┤
│四  │被告與謝玫惠所簽訂之房屋租賃契約（由謝玫惠收執，│
│    │含偽造王少榮署名2枚及印文2枚）                  │
└──┴────────────────────────┘
附表四
┌───────────────────────────┐
│第一階段                                              │
├───────────────────────────┤
│一、將原料（即鹽酸麻黃素）與氯仿浸泡攪拌至溶合        │
│二、加入強酸（TC）攪拌，再倒入乙醚攪拌使溶劑還原過濾後│
│    ，用丙酮清洗中和，待原料呈白色黏糊狀再晾乾        │
├───────────────────────────┤
│第二階段                                              │
├───────────────────────────┤
│一、將原料與水倒入鍋中煮到溶合                        │
│二、再倒入壓力鋼瓶內，加上醋酸鈉、硫酸鋇、鹽酸、鈀金等│
│    化學原料密封後注入氫氣，放入搖台混合，再用氫氧化鈉│
│    調和ph值為6.5至7，再加入活性碳過濾                │
│三、過濾乾淨再加入鹽巴倒入鍋中煮，冷卻後倒入耐酸袋中脫│
│    水，再放入冰箱冷藏結晶                            │
├───────────────────────────┤
│第三階段                                              │
├───────────────────────────┤
│    取出結晶體，加入活性炭混合加熱，再以真空玻璃瓶、漏│
│    斗、真空馬達過濾雜質後加熱，放入塑膠桶內冷卻，再放│
│    入冰箱結晶                                        │
└───────────────────────────┘
附錄本案論罪科刑法條：
毒品危害防制條例第4條第2項
製造、運輸、販賣第二級毒品者，處無期徒刑或7 年以上有期徒
刑，得併科新臺幣7 百萬元以下罰金。
中華民國刑法第210條
偽造、變造私文書，足以生損害於公眾或他人者，處5 年以下有
期徒刑。
中華民國刑法第212條
偽造、變造護照、旅券、免許證、特許證及關於品行、能力服務
或其他相類之證書、介紹書，足以生損害於公眾或他人者，處1
年以下有期徒刑、拘役或3 百元以下罰金。
中華民國刑法第216條
行使第210 條至第215 條之文書者，依偽造、變造文書或登載不
實事項或使登載不實事項之規定處斷。


司法院資訊處製作；財團法人民間司法改革基金會備份。
